【裁判字號】    98,交聲,795
【裁判日期】    981127
【裁判案由】    違反道路交通管理處罰條例聲明異議
【裁判全文】
臺灣新竹地方法院交通事件裁定         98年度交聲字第795號
移送機關    交通部公路總局新竹區監理所
異  議  人
即受處分人  甲○○
上列異議人即受處分人因違反道路交通管理處罰條例案件，對於
交通部公路總局新竹區監理所98年10月28日所為之竹監自字第裁
50—E00000000號裁決書聲明異議，本院裁定如下：
    主  文
原處分關於裁處罰鍰新臺幣肆萬玖仟伍佰元部分撤銷。
其餘異議駁回。
    理  由
一、按交通法庭認為聲明異議有理由或聲明異議雖無理由而原處
    分不當或違法者，應以裁定將原處分經聲明異議部分撤銷，
    並自為裁定，道路交通案件處理辦法第20條前段定有明文。
    次按汽車駕駛人飲用酒類或其他類似物後其吐氣所含酒精濃
    度超過每公升0.25 毫克或血液中酒精濃度超過0.05%以上，
    不得駕車；又汽車駕駛人，駕駛汽車經測試檢定有酒精濃度
    超過規定標準之情形者，處新臺幣（ 下同 ）15,000元以上
    60,000元以下罰鍰，並當場移置保管該汽車，因而肇事致人
    受傷者，吊扣其駕駛執照2 年，並應接受道路交通安全講習
    ，道路交通安全規則第114條第2款、道路交通管理處罰條例
    第35條第1項第1款、第24條第1項第2款分別定有明文。
二、原處分意旨略以：異議人即受處分人甲○○於民國98年8 月
    24日下午1 時40分許，駕駛車牌號碼JK─9585號自用小客車
    ，於新竹縣竹東鎮○○路221 號前，因與案外人張明珠所騎
    乘之車牌號碼935─BPQ號機車發生擦撞，經新竹縣政府竹東
    分局竹東派出所員警據報到場處理，並對異議人甲○○施以
    酒精濃度呼氣測試，並當場測得其呼氣中酒精濃度為每公升
    0.68毫克（MG/L），超過呼氣中酒精濃度每公升0.25毫克，
    乃以竹縣警交字第E00000000 號舉發違反道路交通管理事件
    通知單（下稱舉發單）當場舉發，異議人於98年10月28日至
    原處分機關即交通部公路總局新竹區監理所聽候裁決，原處
    分機關仍依舉發單所載違規事實，違反道路交通管理處罰條
    例第35條第1項第1款、第24條第1項第2款之規定，裁處異議
    人罰鍰49,500元、吊扣駕駛執照24個月，施以道安講習之處
    分。又「緩起訴」者乃附條件的不起訴處分，亦即屬「不起
    訴」之一種，此觀諸刑事訴訟法第256 條規定自明，既不為
    不起訴處分之一種，則應與不起訴為相同之處理。檢察官為
    緩起訴處分時依刑事訴訟法第253條之2第1 項規定對被告所
    為之指示及課予負擔，係一種特殊的處遇措施，並非刑罰。
    因此，刑事案件經檢察官為緩起訴處分確定後，宜視同不起
    訴處分確定，依行政罰法第26條第2 項規定，得依違反行政
    法上義務規定裁處之（法務部94年7 月28日行政罰法諮詢小
    組第一次會議紀錄結論參照）。本件因酒後駕車涉及公共危
    險罪部分，既經臺灣新竹地方法院檢察署察官於98年9 月30
    日以98年度偵字第6478號為緩起訴處分，其期間為1 年，並
    應繳交緩起訴處分金4 萬元；本件異議人已於98年10月28日
    繳納緩起訴處分金，足見緩起訴處分業已確定。爰此，原處
    分機關依上開規定裁處異議人罰鍰49,500元，吊扣駕駛執照
    24個月並施以道路交通安全講習，應無違誤等語。
三、異議意旨略以：異議人固坦承於上開時、地飲用酒類後，因
    駕駛上開車輛肇事為警查獲之事實，惟異議人所涉之酒後不
    能安全駕駛動力交通工具之公共危險案件，經移送臺灣新竹
    地方法院檢察署，經檢察官偵查終結為緩起訴處分後，已向
    財團法人犯罪被害人保護協會臺灣新竹分會支付40,000元，
    該緩起訴處分並經確定，然上開行為竟又遭原處分機關裁罰
    49,500元，對一行為重複為罰鍰之處罰，有違一事不二罰原
    則，為此聲明異議，請求撤銷原處分等語。
四、經查：
（一）異議人於上開時地酒後駕車肇事，經警測得其呼氣酒精濃
      度為每公升0.68毫克，超過標準值，因予舉發「飲酒後駕
      車經警施以酒精呼氣檢測為0.68MG/L」違規，而異議人涉
      犯刑法第185條之3公共危險罪，業經臺灣新竹地方法院檢
      察署檢察官於98年9 月30日以98年度偵字第6478號為緩起
      訴處分，其期間為1 年，受處分人並應向財團法人犯罪被
      害人保護協會臺灣新竹分會支付30,000元，嗣依職權送請
      再議，亦經臺灣高等法院檢察署檢察長於同年10月14日以
      98年度上職議字第10992 號處分書駁回在案，其中緩起訴
      期間為98年10月14日起至99年10月13日止，受處分人並已
      支付緩起訴處分金40,000元等情，有臺灣新竹地方法院檢
      察署檢察官98年度偵字第6478號緩起訴處分書、臺灣高等
      法院檢察署98年度上職議字第10992 號處分書、郵政跨行
      匯款申請書影本各1份、臺灣高等法院被告前案紀錄表1份
      等（見本院卷第4、5、7、13頁） 附卷可憑，且為異議人
      所不否認（見本院卷第3 頁異議人異議狀所載），是異議
      人確有酒後超過規定標準駕駛動力交通工具，而受緩起訴
      處分確定之事實，堪以認定。
（二）按94年2月5日公布，於95年2月5日施行之行政罰法第26條
      規定：「一行為同時觸犯刑事法律及違反行政法上義務規
      定者，依刑事法律處罰之。但其行為應處以其他種類行政
      罰或得沒入之物而未經法院宣告沒收者，亦得裁處之。前
      項行為如經不起訴處分或為無罪、免訴、不受理、不付審
      理之裁判確定者，得依違反行政法上義務規定裁處之。」
      。又其他種類行政罰，係指違反行政法上之義務應受「裁
      罰性」之「不利處分」，依行政罰法第2 條規定，包括限
      制或禁止行為之吊扣證照處分及警告性之講習處分在內。
      究其立法目的，一行為同時觸犯刑事法律及違反行政法上
      義務規定時，由於刑罰與行政罰同屬對不法行為之制裁，
      而刑罰之懲罰作用較強，故依刑事法律處罰，即足資警惕
      時，實無一事二罰再處行政罰之必要；且刑事法律處罰，
      由法院依法定程序為之，較符合正當法律秩序，應予優先
      適用，但罰鍰以外之沒入或其他種類行政罰，因兼具維護
      公共秩序之作用，為達行政目的，行政機關仍得併予裁處
      。故汽車駕駛人酒後駕車時，如同時觸犯刑法第185條之3
      之公共危險罪者，道路交通主管機關除依上開行政罰法第
      26條第1 項但書規定，處以其他種類行政罰外，關於行政
      罰鍰部分，即應依行政罰法第26條、道路交通管理處罰條
      例第10條等規定移送地方法院檢察署處理，其後非有行政
      罰法第26條第2 項所定不起訴處分確定等事由，不得裁處
      行為人罰鍰。
（三）而上開行政罰法第26條明定「一行為不二罰」之原則，且
      應受行政罰之行為如經「不起訴處分或為無罪、免訴、不
      受理、不付審理」之裁判確定者，始得依違反行政法上義
      務規定裁處之，法條並未明示包括「緩起訴」處分在內，
      惟因「緩起訴」處分之最終使被告免於刑事訴追之效果，
      與「不起訴」處分之效果相同，是以行政罰法第26條第 2
      項解釋上是否包括緩起訴處分之情形在內，實非無疑。復
      按緩起訴期間內，有下列情形之一者，檢察官得依職權或
      依告訴人之聲請撤銷原處分，繼續偵查或起訴：1.於期間
      內故意更犯有期徒刑以上刑之罪，經檢察官提起公訴者。
      2.緩起訴前，因故意犯他罪，而在緩起訴期間內受有期徒
      刑以上刑之宣告者。3.違背第253 條之2第1項各款之應遵
      守或履行事項者，刑事訴訟法第253 條之3第1項定有明文
      。準此可認，經檢察官為「緩起訴」處分者，於「緩起訴
      」之猶豫期間內，最終是否會被檢察官提起公訴，猶懸而
      未定，亦即「緩起訴」處分於猶豫期間內尚未具有實質之
      確定力，檢察官於緩起訴期間內，可對被告為繼續觀察，
      如被告顯無反省警惕之情或根本欠缺反省警惕之能力，檢
      察官仍得依職權或依告訴人之聲請，將被告「緩起訴」處
      分撤銷後，繼續偵查或起訴，固見緩起訴處分顯與不起訴
      處分之性質不同；甚至，緩起訴處分依刑事訴訟法第 253
      條之1第1項規定，係以「被告所犯為死刑、無期徒刑或最
      輕本刑三年以上有期徒刑以外之罪，檢察官參酌刑法第五
      十七條所列事項及公共利益之維護，認以緩起訴為適當者
      」為前提，可見緩起訴處分必以檢察官認定被告有「犯罪
      」為前提，亦有別於刑事訴訟法第252 條之絕對不起訴處
      分；況檢察官為緩起訴處分時，依刑事訴訟法第253條之2
      第1 項規定對被告所為之指示及課予負擔，具有實質刑罰
      之效果，對被告具有財產減少及自由受限之影響，性質上
      可謂刑事處分，而緩起訴制度雖以特別預防為優先考量，
      但在具體個案決定上，實則已達到一般預防的作用及報應
      理念，基於一行為不二罰原則，受處分人既已就其行為受
      到刑事處分，自不應因同一行為再受到國家的處罰（臺灣
      高等法院暨所屬法院96年法律座談會刑事類提案第36號研
      討結果參照），是原處分機關移送意旨以緩起訴處分屬不
      起訴處分之一種，在法理上不為刑事處罰，自不生一事二
      罰之問題云云，即有未洽。
（四）雖原處分機關援引法務部行政罰法諮詢小組第1 次會議記
      錄，認「緩起訴乃附帶條件的不起訴處分，亦即是不起訴
      的一種」，而認應維持原處分云云。惟按法官依據法律獨
      立審判，憲法第80條定有明文。各機關依其職掌就有關法
      規為釋示之行政命令，法官於審判案件時，固可予以引用
      ，但仍得依據法律，表示適當之不同見解，並不受其拘束
      ；司法行政機關所發司法行政上之命令，如涉及審判上之
      法律見解，僅供法官參考，法官於審判案件時，亦不受其
      拘束（司法院大法官會議解釋釋字第216 號解釋亦同此意
      旨）。依上開大法官會議解釋釋字第216 號解釋意旨，法
      務部上開法律見解，僅得供本院參考，本院並不受其拘束
      ，併予指明。
（五）又異議人於緩起訴期間內，若有刑事訴訟法第253條之3第
      1 項規定之情形，檢察官尚得依職權撤銷原處分，繼續偵
      查或起訴，業如前述，是於緩起訴猶豫期間內，異議人之
      刑事訴追程式仍未終局確定，必須受檢察官持續觀察，其
      緩起訴處分一旦經檢察官撤銷，並依法追訴，法院仍得依
      審理結果，為受處分人有罪科刑之裁判，受處分人先前所
      繳納之緩起訴處分金，依刑事訴訟法第253條之3第2 項規
      定，不得請求返還或賠償，故於緩起訴期間內，其「刑事
      法律處罰」尚未確定，亦無從逕依道路交通管理處罰條例
      第35條第8項之規定，就其與同條例第92條第3項（按本條
      因於97年5月28日增列第2項，故原條文第3項已移列為第4
      項，同條例第35 條第8項漏未修正）所訂最低罰鍰基準規
      定相較而補繳不足最低罰鍰之部分。從而依行政罰法第26
      條立法意旨，在緩起訴處分未實質確定前，緩起訴猶豫期
      間既未經過，緩起訴處分非不得撤銷，行政機關尚無得為
      行政罰鍰裁罰之餘地。經查，本件異議人所受之緩起訴處
      分期間為1 年，自98年10月14日起至99年10月13日始為屆
      滿，已如前述，原處分機關以異議人有上開違規行為，而
      於98年10月28日裁決異議人甲○○罰鍰49,500元，吊扣駕
      駛執照24月，並施以道安講習，固非無據，惟因異議人緩
      起訴猶豫期間尚未屆滿，該緩起訴處分是否會經檢察官撤
      銷，另行起訴而受刑事處分尚未可知，原處分機關於罰鍰
      部分自無得為行政裁罰之餘地，是原處分於此部分，認緩
      起訴處分業已確定（即刑事部分確定），而得依行政罰法
      第26條第2 項規定另為裁處之見解，顯未明瞭立法者制定
      緩起訴制度所定猶豫期間之真諦，容有未洽，其所為處分
      即難謂適法。
（六）原處分裁處吊扣異議人駕駛執照24個月部分及施以道安講
      習部分，揆諸前揭說明，既屬達成遏止酒後駕車之不法行
      為，維護道路交通用路權人之安全法益等行政目的所必要
      之不利處分，縱異議人因同一酒後駕車行為涉犯公共危險
      罪嫌而另受檢察官發動刑事訴追，依行政罰法第26條第 1
      項但書之規定，仍得裁處之，不受同條項前段「一事不二
      罰」原則之拘束。
五、綜上，原處分裁處異議人罰鍰49,500元部分，核與行政罰法
    第26條第1項前段、第2項規定不符，因有可議，應予撤銷，
    俟上開緩起訴處分期間屆滿而終局確定後，再由行政機關另
    為適法之處分；至於裁處吊扣異議人駕駛執照24個月及施以
    道安講習部分，則與行政罰法第26條第1 項但書規定相符，
    並無違誤，異議人聲明異議為無理由，應予駁回。
據上論斷，應依道路交通案件處理辦法第19條、第20條前段，裁
定如主文。
中    華    民    國    98    年  11     月   27      日
                  交通法庭    法  官  邱忠義
以上正本證明與原本無異。
如不服本裁定，應於裁定送達後5日內向本院提出抗告狀。
中    華    民    國    98    年  11     月   27      日
                              書記官  吳美雲


司法院資訊處製作；財團法人民間司法改革基金會備份。
